臺灣花蓮地方法院刑事判決　　　　　　　 99年度訴字第502號
公　訴　人　臺灣花蓮地方法院檢察署檢察官
被　　　告　許平榮
指定辯護人　林武順律師
上列被告因違反槍砲彈藥刀械管制條例等案件，經檢察官提起公
訴（99年度偵字第3372號），本院判決如下：
    主  文
許平榮犯侵占遺失物罪，處罰金新臺幣壹萬元，如易服勞役，以
新臺幣壹仟元折算壹日。又犯恐嚇危害安全罪，處有期徒刑陸月
，如易科罰金，以新臺幣壹仟元折算壹日。
被訴非法持有可發射金屬具殺傷力之槍枝罪部分無罪。
    事  實
一、許平榮為賽德克族之山地原住民，平日以務農為業，於民國
    99年 4月某日在花蓮縣瑞穗鄉紅葉山區拾獲可發射金屬具有
    殺傷力的土造長槍 1枝（槍枝管制編號0000000000號，下稱
    系爭長槍），竟意圖為自己不法之所有，將系爭長槍侵占入
    己而持有之，並將系爭長槍作為驅趕啄食其田地農作物鳥類
    之生活工具。詎其於同年 4月19日12時50分許，於花蓮縣萬
    榮鄉紅葉村 1鄰24號附近，向蔡春昇炫耀系爭長槍之性能良
    好，因未獲理會而心生不滿，竟基於恐嚇危害他人生命、身
    體之犯意，將系爭長槍填裝火藥後，持槍跟隨在蔡春昇、黃
    聖亞以及前來找蔡春昇、黃聖亞之吳文心等人後面，並在距
    離蔡春昇等人後方約40至50公尺處朝蔡春昇等人方向開槍，
    致蔡春昇等人因此心生畏懼，致生危害於蔡春昇等人生命、
    身體之安全，適有蔡春昇之兄蔡春德在附近聽聞槍聲，隨即
    自許平榮手上奪下系爭長槍並放在牆邊，嗣由黃德隆將系爭
    長槍交由承辦員警扣案，始悉上情。
二、案經花蓮縣警察局鳳林分局報告臺灣花蓮地方法院檢察署檢
    察官偵查起訴。
    理  由
壹、有罪部分
一、證據能力部分：
（一）按被告以外之人於審判外之言詞或書面陳述，除法律有規
      定者外，不得作為證據，刑事訴訟法第159條第1項定有明
      文。又按刑事訴訟法第159條之3規定：「被告以外之人於
      審判中有下列情形之一，其於檢察事務官、司法警察官或
      司法警察調查中所為之陳述，經證明具有可信之特別情況
      ，且為證明犯罪事實存否所必要者，得為證據：…三滯留
      國外或所在不明而無法傳喚或傳喚不到者」。則被告以外
      之人於審判中因所在不明經傳喚不到者，其在司法警察調
      查中所為之陳述，即非不得作為證據，此乃傳聞法則之例
      外規定。經查，被告許平榮及其辯護人於本院準備程序中
      均否認被害人即證人蔡春昇及證人蔡春德於警詢中所為陳
      述之證據能力，而證人蔡春昇、蔡春德經本院合法傳喚、
      拘提均未到庭，此有送達證書、拘票及報告書在卷可證，
      足見證人蔡春昇、蔡春德之所在不明而傳喚不到，本院徵
      之證人蔡春昇於警詢時係陳述其遭被告開槍恐嚇之經過，
      證人蔡春德則係證述其制止並搶下被告持有系爭長槍之經
      過，其等證述內容與其他證人黃聖亞、吳文心於檢察官偵
      訊時證述之內容均大致相符，且其等之證述並無證據證明
      係遭員警以不正之方式取得，自具有可信性，依前開規定
      及說明，本院認證人蔡春昇、蔡春德於警詢中之證述均具
      有證據能力。至於被害人即證人黃聖亞、吳文心及證人黃
      德隆於警詢中陳述，被告及其辯護人均否認其等前開陳述
      之證據能力，其等之前開證述均係屬被告以外之人於審判
      外之言詞陳述，並無刑事訴訟法例外規定具有證據能力之
      情形，故證人黃聖亞、吳文心、黃德隆於警詢時之陳述均
      無證據能力。
（二）復按被告以外之人於偵查中向檢察官所為之陳述，除顯有
      不可信之情況者外，得為證據，刑事訴訟法第159條之1第
      2 項定有明文，被告及其辯護人雖於本院準備程序中否認
      證人黃聖亞、吳文心於偵訊時證述之證據能力，然證人黃
      聖亞、吳文心於偵查中以證人身分到庭證述，經檢察官命
      其等於供前具結，其等之證述均係經檢察官依法訊問取得
      ，並無其他事證足資認定其等於檢察官訊問時有受違法取
      供情事，且無何特別不可信之情況，依刑事訴訟法第 159
      條之1第2項之規定，自得為證據。
（三）內政部警政署刑事警察局99年8月2日刑鑑字第0990093034
      號鑑定書係鑑定被告持有系爭長槍是否具有殺傷力，依其
      所見所為之證明文書，核其本質乃為被告以外之人於審判
      外之書面陳述，依刑事訴訟法第159條第1項之規定，不具
      證據能力（前述證據性質上雖為公務員職務上所製作之證
      明文書，但既為針對本件被告持有槍枝之個案作成，即與
      刑事訴訟法第159條之4第 1款所示，可經常處於可受公開
      檢查之狀態，設有錯誤，甚易發現而予及時糾正之例行性
      紀錄文書有間，非刑事訴訟法第159條之4第 1款所謂得成
      為傳聞例外之公文書，而不能依此規定取得證據能力）。
      惟因檢察官、被告及其辯護人於本院準備程序及審理時對
      該鑑定書作為證據使用均表示沒有意見，且該鑑定書與檢
      察官主張之事實有關聯性，內政部警政署刑事警察局作成
      前開鑑定書時亦無任何不適當之情況，依刑事訴訟法第15
      9條之5第2項之規定，具有證據能力。
（四）又本案認定事實所引用本件卷證所有之文書證據，檢察官
      、被告及辯護人並未主張排除前開書證之證據能力，且迄
      於本案言詞辯論終結前均未表示異議，本院審酌前開書證
      並無刑事訴訟法第159條之4規定顯有不可信之情況與不得
      作為證據之情形，是本案認定事實所引用本件卷證所有之
      文書證據，亦均認為有證據能力。
二、實體部分：
（一）侵占遺失物部分：此部分之事實除據被告於警、偵訊及本
      院審理時坦承不諱外，核與證人黃聖亞、吳文心於偵訊及
      證人蔡春昇、蔡春德於警詢時之證述相符，並有系爭長槍
      1 枝扣案及花蓮縣警察局鳳林分局扣押筆錄、扣押物品目
      錄表各 1份、照片11張等附卷可稽，是被告此部分之自白
      與事實相符，應堪採信，被告此部分之犯行事證明確，應
      依法論科。
（二）恐嚇危害安全部分：訊據被告對於其於 98年4月19日12時
      50分許，持系爭長槍在花蓮縣萬榮鄉紅葉村 1鄰24號附近
      開槍射擊之事實固不否認，然矢口否認有何檢察官所指之
      恐嚇犯行，辯稱：伊當時是朝田的方向開槍，是要打鳥，
      並沒有恐嚇云云，經查：
  １、上揭事實，業據證人蔡春昇於警詢時證稱：當時我在姊姊
      家裡幫剝劍筍，被告一直在我旁邊持槍炫耀他的土造獵槍
      ，他認為我不相信他所有的槍很厲害，就當著我面前裝填
      火藥及裝鉛（散）彈，我就和黃聖亞騎機車至商店買香菸
      ，回來時，被告就持土造獵槍指著我及黃聖亞，我們就下
      機車往我阿嬤家走，被告一直追著我們，我們就朝村長家
      走，途中遇見吳文心，被告就在我們後方約50公尺處朝我
      背後開 1槍，後來被告還要再裝填子彈，就被我哥哥蔡春
      德阻止並搶下他手上的槍，被告開槍射擊，我會害怕等語
      （見警卷第7、8頁）明確，復經證人黃聖亞於偵訊時證稱
      ：「（許平榮開槍方向是朝著天空還是朝著你們身上打？
      ）朝著我們身上開槍」、「（許平榮離你們距離多遠開槍
      ？）50公尺左右」、「許平榮開槍你們會不會害怕？）會
      」等語（見偵卷第16、17頁），及證人吳文心於偵訊時證
      述：「（許平榮是朝著天空上開還是朝著你們身上開？）
      朝著我們這邊開槍」、「（許平榮離你們距離多遠開槍？
      ） 4、50公尺左右」、「許平榮開槍你們會不會害怕？）
      會」等語（見偵卷第17頁）屬實，核與證人蔡春德於警詢
      時證稱：當時我在被告開槍的隔壁即紅葉村24號住處內，
      聽到鞭炮聲出來查看，發現被告持槍開槍，才上前制止等
      語（見警卷第25頁）大致相符，足見被告當時確實係朝被
      害人蔡春昇、黃聖亞、吳文心等人方向射擊 1槍後，隨即
      遭證人蔡春德制止並搶下其手上之系爭長槍，而被告之前
      揭射擊行為，確已造成蔡春德等人心生畏懼，而危害其等
      生命、身體之安全。
  ２、被告於本院審理時雖辯稱：伊當時拿槍出來主要是要趕鳥
      ，伊有開槍，但是朝伊種田的方向射擊云云，然其警詢時
      供稱：伊有裝填火藥沒有裝子彈，還沒有發射，就被制止
      ，被制止後就跑回家云云，（見警卷第 4頁），嗣於檢察
      官偵訊時則改稱：那天伊有喝酒，跌倒就往天空擊發云云
      （見偵卷第24頁），可見其前後之供述反覆不一，已難採
      信。且衡諸一般常情，若被告當時係為驅趕食用田裡農作
      物之鳥類，而朝其農田的方向射擊，證人蔡春德豈有可能
      出面制止其再開槍之理。再者，被告於開槍射擊後，經證
      人蔡春德制止取走系爭長槍，若被告自認其行為正當合法
      ，豈有未與證人蔡春德理論取回系爭長槍之理，而然其竟
      將系爭長槍留在開槍現場即回家，此舉顯與常情有違，是
      被告之前揭辯解要屬事後卸責之詞，不足為採。
  ３、綜上所述，被告辯稱：伊並未朝蔡春昇等人的方向開槍，
      沒有恐嚇云云，係事後卸責之詞，不足採信。被告持系爭
      長槍朝蔡春昇等人方向射擊，致蔡春昇等人因此心生畏懼
      ，而生危害於蔡春昇等人生命、身體安全之恐嚇犯行，已
      事證明確，應予依法論科。
三、核被告所為，分別係犯刑法第 337條之侵占遺失物罪及同法
    第 305條之恐嚇危害安全罪。被告以一持槍射擊之加害生命
    、身體之事恐嚇黃聖亞、吳文心、蔡春昇，係以一行為同時
    侵害數法益，而觸犯相同之恐嚇危害安全罪，為想像競合犯
    ，應依刑法第55條規定，從一恐嚇危害安全罪處斷。被告所
    犯侵占遺失物罪及恐嚇危害安全罪之犯意各別，行為互殊，
    應予分論併罰。爰審酌被告前有竊盜、妨害自由、毀損、贓
    物、公共危險及違反麻醉藥品管理條例等前案紀錄（未構成
    累犯），有臺灣高等法院被告前案紀錄表 1份附卷可稽，素
    行非佳，拾獲他人遺失之土造長槍，未依法報警處理，竟予
    以侵占入己，又持該槍枝填裝火藥後，對與其毫無關係之被
    害人等射擊，惡性重大，對於社會治安之危害頗鉅，暨其犯
    罪後僅坦承部分犯行之態度等一切情狀，分別量處如主文所
    示之刑，並就所宣告罰金及有期徒刑部分，分別諭知易服勞
    役及易科罰金之折算標準。
四、至扣案之土造長槍 1枝（槍枝管制編號0000000000號）經內
    政部警政署刑事警察局鑑定後，認係由具擊發機構之木質槍
    身及土造金屬槍管組合而成，以打擊底火（藥）引爆槍管內
    火藥為發射動力，擊發功能正常，可供發射彈丸使用，具有
    殺傷力等情，有內政部警政署刑事警察局99年8月2日刑鑑字
    第0990093034號鑑定書 1紙在卷可參，然被告具有原住民身
    分，其持有系爭長槍係供生活工具所用，並不構成犯罪（其
    理由詳後述），自難認係屬於違禁物，又被告並未因拾得系
    爭長槍而取得所有權，縱其持以恐嚇被害人，亦不得認係其
    所有供犯罪所用之物，爰不予宣告沒收之。
貳、無罪部分：
一、公訴意旨另略以：被告明知槍砲彈藥刀械管制條例所列之槍
    械，未經中央主管機關許可，不得任意持有，竟於 99年4月
    間某日在花蓮縣某山區拾獲系爭長槍後，予以侵占入己，未
    經許可而持有系爭長槍，因認被告持有系爭長槍之行為，係
    犯槍砲彈藥刀械管制條例第8條第4項之非法持有可發射金屬
    具殺傷力之槍枝罪嫌云云。
二、按被告之行為不罰者，應諭知無罪之判決，刑事訴訟法第30
    1條第1項定有明文。又按90年11月14日、93年6月2日、94年
    1月26日及100年1月5日歷次修正公布之槍砲彈藥刀械管制條
    例第20條第 1項均規定原住民未經許可，製造、運輸或持有
    自製之獵槍，供作生活工具之用者，不適用本條例有關刑罰
    之規定，而予除罪化。經查，被告對於其持有系爭長槍之事
    實已坦承不諱，惟辯稱：伊為賽德克族之山地原住民，以務
    農為生，持有槍枝之目的是要驅趕啄食其田地農作物的鳥類
    等語，是本案應審究者為被告持有具有殺傷力之系爭長槍，
    是否該當於槍砲彈藥刀械管制條例第20條第 1項之規定，經
    查：
（一）按原住民基於不同之文化傳統，其所追求之價值與其他族
      群迥然不同，其傳統生活之內涵與其他族群有甚大之差異
      。而原住民依先祖所留下之傳統方式製造簡易獵槍上山獵
      捕飛禽走獸，並將所得獵物與族人分享，本屬原住民傳統
      生活方式中極為重要之一部分，此乃眾所皆知之事實。近
      年來，原住民之生活型態雖已因社會之整體發展及族群之
      融合而發生重大之改變，其專以狩獵為生或以狩獵為主要
      生活內容者，雖已極為罕見，惟自製簡易獵槍，於農閒或
      工作之餘入山狩獵，仍屬部分原住民（尤其較為年長者）
      難以忘情之生活內容。是 85年9月25日修正公布之槍砲彈
      藥刀械管制條例第14條（86年11月24日修正時移置於23條
      ）即已明定：「獵槍、魚槍、刀械專供生活習慣特殊國民
      之生活工具者，其管理辦法，由中央主管機關於本條例修
      正公布後六個月內定之」，隨後於 86年3月24日公布之「
      生活習慣特殊國民獵槍魚槍刀械管理辦法」第3條第2項所
      謂「專供生活習慣特殊國民生活工具」，即包括原住民於
      狩獵、祭典等場合所使用之獵槍在內。依該辦法之規定，
      只要不具備該辦法所規定之消極條件，並完成警察機關之
      報備及發照手續後，即可自製或持有獵槍。換言之，原住
      民依前開管理辦法之規定自製或持有自製獵槍，乃至於持
      槍入山狩獵，除有違反野生動物保育法之情形外，本非法
      所不許。嗣後因原住民未依前開管理辦法之規定合法自製
      或持有獵槍而誤觸槍砲彈藥刀械管制條例重典之情形仍層
      出不窮，立法者有鑑於此，乃於86年11月24日修正公布之
      槍砲彈藥刀械管制條例第20條第 1項明定：「原住民未經
      許可，製造、運輸、陳列或持有自製之獵槍，供作生活工
      具之用者，減輕或免除其刑，並不適用前條（第19條強制
      工作）之規定」，其立法說明略謂：「基於原住民所自製
      之獵槍，係屬傳統習慣專供獵捕維生之生活工具，且其結
      構、性能及殺傷力均遠不如制式獵槍，唯恐原住民偶一不
      慎，即蹈法以第 8條（製造、持有獵槍罪）相加，實嫌過
      苛，爰增訂得減輕或免除其刑規定，並得排除本條例強制
      工作之適用」，惟嗣後原住民未依前揭管理辦法規定，合
      法自製及持有獵槍，觸犯槍砲彈藥刀械管制條例第 8條規
      定之情形仍一再發生，立法者乃再於90年11月14日修正公
      布槍砲彈藥刀械管制條例20條第 1項明定原住民未經許可
      製造持有自製之獵槍，供作生活工具之用者，僅處以行政
      罰，而予以除罪化。依據該條修正立法說明：「刪除『減
      輕或免除其刑』幾字，給予除罪化…因為既然屬於供作生
      活上及文化上工具之用，而無據為犯罪工具的意圖…以落
      實憲法增修條文及符合本條例多元化主義的政策目標與規
      範意旨」，可知該次修法之主要目的，乃在貫徹憲法增修
      條文第10條第11項：「國家肯定多元文化，並積極維護發
      展原住民族語言及文化」之精神，落實保障原住民原有生
      活及文化習慣之立法政策。綜合立法者正視原住民文化之
      差異性而於歷次修法所展現對原住民文化傳統之尊重和寬
      容，槍砲彈藥刀械管制條例第20條第 1項所謂：「原住民
      製造、運輸或持有而供作生活工具之用之自製獵槍」自應
      解釋為：「原住民本於其文化傳統所形成之特殊習慣，專
      為其於生活中從事狩獵、祭典等活動使用，而以傳統方式
      所製造、運輸或持有之自製簡易獵槍」，故原住民本於其
      文化傳統所形成之特殊習慣，專為其於生活中所從事之狩
      獵活動為目的，而以傳統方法製造或持有簡易獵槍，即應
      有前揭規定之適用，不以恃狩獵為生或以狩獵為其生活主
      要內容者為限，始與立法本旨相契合。
（二）又按槍砲彈藥刀械管制條例第20條第 1項僅明定：「自製
      獵槍」，條例本身對於自製獵槍之定義並未明定，立法者
      製定條例時亦未授權主管機關內政部警政署就何謂「自製
      獵槍」以行政命令加以規範，此由該條例第20條第 3項規
      定：「前二項之許可申請、條件、期限、廢止、檢查及其
      他應遵行事項之管理辦法，由中央主管機關定之」等語，
      可知立法者授權中央主管機關（即內政部）制訂相關之管
      理辦法，其授權之內容，僅及於許可申請、條件、期限、
      廢止、檢查及其他應遵行事項。顯示立法之宗旨在於只要
      係原住民自製之獵槍即符合上開條例第20條第 1項所謂「
      自製獵槍」之規定，意義甚是明確，不須於條例本身再行
      加以定義，亦無須另行授權主機關以行政命令加以定義，
      且依罪刑法定主義之原則，就犯罪之構成要件或除罪之要
      件本即不准由行政機關以命令訂之或加以解釋，而需以法
      律定之。是以，條例本身已明確規定「自製獵槍」，即已
      建構原住民自製獵槍之除罪化要件，無須且不得由主管之
      行政機關以命令或解釋另行規定。
（三）扣案之系爭長槍為土造長槍，係以由具擊發機構之木質槍
      身及土造金屬槍管組合而成，以打擊底火（藥）引爆槍管
      內火藥為發射動力乙節，業經內政部警政署刑事警察局鑑
      定屬實，而觀以卷附之槍枝照片，可見其外型簡單、結構
      簡略，材質粗糙，應可認係屬於簡易自製之土造獵槍無訛
      。又被告係賽德克族之山地原住民，有被告之戶籍謄本在
      卷可稽，且其母親胡秀玉確有 2筆田地供耕作使用乙節，
      亦有被告提出之花蓮縣鳳林地政事務所核發之土地所有權
      狀、地籍圖影本2紙及現場照片6張附卷可證，是其辯稱拾
      獲系爭長槍後，是為了驅趕啄食其田地農作物之鳥類而持
      有等情，應非虛妄。且參以在原住民普遍生活、教育程度
      較為低落、法治觀念不足，對持有、買賣槍枝、刀械須事
      先申請許可之規定未加強宣導之現狀下，在無任何證據顯
      示被告持有系爭長槍具有其他不法目的之情形，為貫徹憲
      法維護原住民族文化之意旨，避免原住民打獵之傳統文化
      流失之情形下，應認不宜率依槍砲彈藥刀械管制條例有關
      刑罰之規定相繩，公訴人亦未舉證被告所辯內容有何不實
      之處，則被告前開所辯，尚非不足採信。揆諸首揭法條意
      旨及說明，被告未經許可而持有自製獵槍，應係基於文化
      傳統所形成之習慣，供其日常驅趕啄食其農作物鳥類之生
      活工具，依槍砲彈藥刀械管制條例第20條第 1項之規定，
      被告持有自製獵槍之行為為刑罰所不罰，此部分應為被告
      無罪之諭知。至被告未經許可持有自製獵槍之行為，依法
      仍應處以行政罰罰鍰，此部分應由主管機關另行裁罰，附
      此敘明。
據上論斷，應依刑事訴訟法第299條第1項前段、第301條第1項，
刑法第337條、第305條、第55條、第41條第1項前段、第42條第3
項，刑法施行法第1條之1，判決如主文。
本案經檢察官張立中到庭執行職務。
中    華    民    國   100    年    4     月    27    日
                  刑事第三庭   審判長法官  李世華
                                     法官  吳育汝
                                     法官  許乃文
以上正本證明與原本無異。
如不服本判決應於收受送達後10日內向本院提出上訴書狀，並應
敘述具體理由。其未敘述上訴理由者，應於上訴期間屆滿後20日
內向本院補提理由書(均須按他造當事人之人數附繕本)「切勿逕
送上級法院」。告訴人或被害人如對於本判決不服者，應具備理
由請求檢察官上訴，其上訴期間之計算係以檢察官收受判決正本
之日期為準。
中    華    民    國   100    年    4     月    28    日
                                     書記官
附錄本判決論罪之法律條文：
中華民國刑法第305條：
以加害生命、身體、自由、名譽、財產之事，恐嚇他人致生危害
於安全者，處2年以下有期徒刑、拘役或 3 百元以下罰金。
中華民國刑法第337條：
意圖為自己或第三人不法之所有，而侵占遺失物、漂流物或其他
離本人所持有之物者，處5百元以下罰金。